臺灣高等法院刑事判決
111年度交上易字第33號
上  訴  人  
即  被  告  郭世芳



上列上訴人因過失傷害案件，不服臺灣臺北地方法院110年度交
易字第31號，中華民國110年11月30日第一審判決（起訴案號：
臺灣臺北地方檢察署109年度偵字第30138號），提起上訴，本院
判決如下：
    主  文
上訴駁回。
    事  實
一、郭世芳於民國109年3月5日下午4時許，駕駛車牌號碼000-00
    00號自用小客車（下稱本案汽車），將本案汽車違規停放在
    臺北市中正區汀洲路3段與羅斯福路4段136巷之交岔路口旁
    ，本應注意於設有禁止臨時停車標線之路段不得臨時停車，
    且臨時停車應依車輛順行方向緊靠道路右側，於開啟車門時
    ，應注意行人、其他車輛並讓其先行，以避免發生危險或交
    通事故，而依當時天氣晴、日間自然光線良好、路面鋪裝柏
    油且乾燥無缺陷，亦無障礙物，視距良好，依其智識、能力
    並無不能注意之情事，竟疏未注意於此，將本案汽車違規停
    放在上開劃設有紅色標線之禁止臨時停車之路段，復未注意
    左後方來車並讓其先行，即貿然開啟左側駕駛座車門欲進入
    車輛，適有李玟蓉騎乘車牌號碼000-0000號普通重型機車（
    下稱本案機車）搭載張姵婷行經該處，一時閃避不及，而本
    案機車後座之白色夾板拼裝箱子及其上方物體與本案汽車之
    左側駕駛座車門發生碰撞，因而人車倒地，致李玟蓉受有左
    膝、左踝挫傷等傷害（起訴書誤載為擦挫傷，應予更正），
    張姵婷則受有左手肘挫瘀傷、左腕挫傷、左膝、左踝擦挫傷
    等傷害（起訴書誤載為左腕擦挫傷，應予更正）。郭世芳於
    肇事後留待現場，並於員警到場處理時，在未被有偵查犯罪
    職權之公務員發覺犯罪前，當場承認為肇事人而接受裁判。
二、案經李玟蓉、張姵婷訴由臺北市政府警察局中正第二分局報
    告臺灣臺北地方檢察署檢察官偵查起訴。
    理  由
壹、證據能力部分：
    按被告以外之人於審判外之陳述，雖不符刑事訴訟法第159
    條之1至第159條之4之規定，而經當事人於審判程序同意作
    為證據，法院審酌該言詞陳述或書面陳述作成時之情況，認
    為適當者，亦得為證據。又當事人、代理人或辯護人於法院
    調查證據時，知有第159條第1項不得為證據之情形，而未於
    言詞辯論終結前聲明異議者，視為有前項之同意，同法第15
    9條之5亦有明定。查本件檢察官、上訴人即被告郭世芳(下
    稱被告)就本判決下列所引被告以外之人於審判外陳述之證
    據能力均不予爭執，迄至言詞辯論終結，亦未對該等證據之
    證據能力聲明異議，本院審酌該些供述證據作成時，核無違
    法取證或其他瑕疵，認為以之作為本案之證據屬適當，自有
    證據能力。其餘資以認定被告犯罪事實之非供述證據，均查
    無違反法定程序取得之情形，依刑事訴訟法第158條之4反面
    規定，亦具證據能力。
貳、實體部分：
一、認定犯罪事實所憑證據及理由：
    訊據被告矢口否認有何過失傷害犯行，辯稱：這件事情兩方
    都有錯，我不應紅線停車，但我也接受處罰，警察有開罰單
    ，我有繳交罰鍰，對方後座的女生拿了一個超過法定長度的
    板子，她們一直不承認有拿超過法定範圍的板子，迴避責任
    ，如果她沒拿也不會發生這件事情，對方索賠新臺幣(下同)
    70萬元，金額過高，我覺得是敲詐不能接受云云。經查：
  ㈠被告於前開時、地，駕駛本案汽車違規停放，並有開啟左側
    駕駛座車門欲進入車輛之動作，適有告訴人李玟蓉騎乘本案
    機車搭載告訴人張姵婷行經該處，而本案機車後座之物體與
    本案汽車駕駛座車門相撞而造成告訴人李玟蓉、張姵婷受有
    事實欄一所載之傷害等情，為被告所自承（見原審卷二第39
    頁、本院卷第76頁)，經核與證人即告訴人李玟蓉、張姵婷
    指訴之情節大致相符（見偵卷第13至19、40、113至115頁、
    原審卷二第40、83頁），並有建全中醫醫院（診所）診斷證
    明書、臺北醫學大學附設醫院診斷證明書、道路交通事故初
    步分析研判表、道路交通事故現場圖、補充資料表、道路交
    通事故調查報告表㈠、㈡、當事人登記聯單、道路交通事故肇
    事人自首情形紀錄表、酒精測定紀錄表、交通事故蒐證照片
    、行車紀錄器錄影畫面翻拍照片、車輛詳細資料報表、臺北
    市政府警察局中正第二分局110年5月4日北市警中正二分刑
    字第1103003606號函暨其附件、原審勘驗筆錄暨影片擷圖在
    卷可查（見偵卷第25、27、29、35至38、41至45、47至60、
    67至73、83頁、原審卷一第41頁、卷二第35至37、43至55頁
    ），此部分事實，首堪認定。
  ㈡本案車禍事故之詳細發生經過：
  ⒈證人即告訴人李玟蓉於警詢中指訴：我車禍發生當時是騎機
    車沿基隆路右轉至汀洲路3段接近羅斯福路4段136巷之路口
    時，被告所駕駛的汽車違規定在斑馬線上，當我騎經過他的
    車輛時，他突然開啟車門，導致車門碰撞到我所駕駛的摩托
    車右後方，造成我的摩托車往左邊倒地等語（見偵卷第14頁
    ）。
  ⒉經原審於110年10月5日當庭勘驗行車紀錄器檔案，結果略以
    （見原審卷二第35至37頁）：
  ⑴【檔案播放時間】00：00：31 GARMIN行車紀錄器左下方顯示
    時間2020/03/05 15：51：24（以下均記載為「顯示時間15
    ：51：24」），裝載行車紀錄器之自小客車（以下均稱甲車
    ）行駛於基隆路2段，一路直行。
  ⑵【檔案播放時間】00：07：07顯示時間15：58：00甲車右轉
    汀州路3段，繼續直行。
  ⑶【檔案播放時間】00：07：52顯示時間15：58：46至15：58
    ：52
  ①15：58：46至15：58：47，車牌號碼000-0000號普通重型機
    車（以下均稱本案機車），自甲車右側出現於行車紀錄器畫
    面中。本案機車由穿著紅色雨衣之人駕駛，其後搭載穿著藍
    色雨衣的乘客，本案機車後座以黑色繩索十字綑綁一個白色
    夾板拼裝的箱子，該白色箱子（畫面）左側底部約二分之一
    的面積壓在後尾架正上方，且高度跟寬度均稍微超過後座藍
    色雨衣乘客的軀幹，另外（畫面）右側底部二分之一似不在
    後尾架正上方，略懸在外側，但因拍攝角度關係，無法與後
    座藍色雨衣乘客的軀幹比較相對高、寬度。
  ②該本案機車後座的白色夾板拼裝箱子，（畫面）左側上方倒
    疊一個粉色長板凳，（畫面）右側前方與後座藍色雨衣乘客
    間，夾著一個深色長方形物體，15：58：49至15：58：52，
    可看出深色長方形物體（畫面）右側突出於白色夾板拼裝箱
    子之外。
  ③本案機車沿著道路直行，右轉方向燈不停閃爍。
  ⑷【檔案播放時間】00：07：59顯示時間15：58：53至15：58
    ：55本案機車直行（右轉方向燈仍舊閃爍），於綠燈時穿越
    路口。同時在與本案機車同側、路口轉角、緊貼人行磚道處
    ，停放一台車牌號碼000-0000號自小客車（以下均稱本案汽
    車），並有一身著淺色背心之成年男子（以下均稱A男），
    在身側附近的道路上不斷有車輛行進的狀態下，繞過本案汽
    車車尾前往左前車門處，於此同時本案機車見A男後，本案
    機車行進方向略為往外即向道路中間分隔線偏移，較遠離本
    案汽車。
  ⑸【檔案播放時間】00：08：03顯示時間15：58：55至15：58
    ：58
  ①15：58：55，A男拉開左前車門，本案機車接近本案汽車左後
    方，且本案機車行經時，本案汽車左側與本案機車右側間，
    距離約有一個中等身材成年男子的身體寬度。另本案汽車前
    車輪壓在斑馬線上。
  ②15：58：57，本案汽車左前車門開啟一點點，A男準備上駕駛
    座，本案機車行經左前車門側，突本案機車後座在白色夾板
    拼裝箱子右側上方的深色長方形物體，撞到本案汽車左前車
    門外側，該深色長方形物體上翻（可推測該深色長方形物體
    ，應為立體物體），隨即本案機車往左倒地。
  ⑹【檔案播放時間】00：08：04（顯示時間15：58：57）
  ①A男打開車門後，其左手並未拉住左前車門，而是讓左前車門
    向外自然開啟。
  ②本案機車右側車身自行車紀錄器角度，並未直接受本案汽車
    左前車門外側撞擊。
  ⒊依證人即告訴人李玟蓉於警詢中之指訴情節，及上開行車紀
    錄器檔案之勘驗結果交互以觀，本案車禍事故發生詳細經過
    應為：被告於109年3月5日下午4時，將本案汽車違規停放在
    事故發生地點，適告訴人李玟蓉騎乘本案機車搭載張姵婷行
    經該路段，而被告在未讓後方來車先行之情況下，貿然開啟
    車門準備進入本案汽車之駕駛座，而導致車門與本案機車後
    所置放之物品碰撞，乃肇生本案車禍事故，至為明灼。
  ㈢被告對本案車禍事故具有過失：
  ⒈按禁止臨時停車線，用以指示禁止臨時停車路段，以劃設於
    道路緣石正面或頂面為原則，道路交通標誌標線號誌設置規
    則第169條第1項前段定有明文。次按汽車停車時，禁止臨時
    停車處所不得停車；汽車臨時停車或停車，汽車駕駛人或乘
    客開啟或關閉車門時，應注意行人、其他車輛，並讓其先行
    ，道路交通安全規則第112條第1項第1款、第5項第3款亦分
    別定有明文。
  ⒉被告於案發時違規將本案汽車停放在車禍發生地點，且該地
    點劃設有禁止臨時停車線等情，業據被告於原審及本院審理
    時坦承不諱（見原審卷二第34、84頁、本院卷第72、73、77
    頁），且有交通事故蒐證照片附卷可參（見偵卷第47頁），
    顯已違反道路交通安全規則第112條第1項第1款之規定。而
    被告於開啟本案汽車左側駕駛座車門欲進入駕駛座時，其開
    啟車門已到達成年男子身體寬度之程度，且未拉住車門而是
    使車門自然開啟等情，有行車紀錄器錄影畫面翻拍照片、原
    審110年10月5日勘驗筆錄附卷可佐（見偵卷第69、71頁、原
    審卷二第36、37頁），顯見被告於開啟車門時，並未注意後
    方來車，亦未讓後方來車先行，即貿然開啟車門，是被告上
    開違規之舉，導致本件車禍事故發生，屬本案車禍事故之肇
    事原因甚明。且本件經檢察官送請臺北市車輛行車事故鑑定
    會（下稱臺北市車鑑會）鑑定，臺北市車鑑會亦採相同結論
    ，認被告開啟車門未注意其他車輛為肇事原因，此有臺北市
    交通事件裁決所110年1月19日北市裁鑑字第1093236017號函
    附臺北市車鑑會鑑定意見書在卷可考（見偵卷第127至131頁
    ）。
  ⒊被告考領有汽車駕駛執照，有公路監理電子閘門資料可參（
    見偵卷第81頁），對上開交通基礎知識應具有一定認識，且
    應注意參與交通時須遵守交通規則，以免發生交通事故。而
    依當時天氣晴、日間自然光線良好、路面鋪裝柏油且乾燥無
    缺陷，亦無障礙物，視距良好等情況，有前開道路交通事故
    調查報告表㈠可憑（見偵卷第41頁），並無不能注意之情事
    ，被告竟疏未注意於此，違規將本案汽車停放在禁止臨時停
    車之路段，且於開啟車門時未注意後方來車，並讓其先行，
    乃造成本案交通事故之發生，不僅屬本案車禍事故之肇事原
    因外，被告對本案交通事故之發生亦具有過失。
  ㈣被告之過失行為與告訴人李玟蓉、張姵婷所受之傷害間具有
    因果關係：
  ⒈告訴人李玟蓉、張姵婷於本案事故發生後，告訴人李玟蓉於
    車禍事故發生翌日至建全中醫診治，告訴人張姵婷則是於車
    禍事故發生當日至臺北醫學大學附設醫院及於翌日至建全中
    醫診治，經醫師診斷後，認分別受有事實欄一所載等傷害乙
    節，有建全中醫醫院（診所）診斷證明書、臺北醫學大學附
    設醫院診斷證明書附卷可稽（見偵卷第25、27、29頁）。且
    本案機車於車禍事故發生時，係向左方倒地在柏油路面等節
    ，有行車紀錄器錄影畫面翻拍照片、原審110年10月5日勘驗
    筆錄可參（見偵卷第73頁、原審卷二第37頁），其等所受傷
    勢情形、部位，與本案車禍發生事故可能導致之狀況無違，
    應係本案車禍事故所造成，堪可認定。
  ⒉準此，被告前開過失行為，與告訴人李玟蓉、張姵婷所受本
    案傷勢結果間具有相當因果關係，至臻明確。
  ㈤被告雖辯稱：本件車禍之發生是因為告訴人拿一塊超過法律
    規定的板子才會撞到，告訴人要是空手的話就不會發生本案
    交通事故云云，然查：
  ⒈按機車附載人員或物品，重型不得超過80公斤，高度不得超
    過駕駛人肩部，寬度不得超過把手外緣10公分，道路交通安
    全規則第88條第1項第1款中段定有明文。
  ⒉本案車禍事故發生後，經警當場測量本案機車之把手寬度及
    附載物品之寬度、高度，結果為把手寬度約65公分、附載物
    品寬度約55公分、附載物品高度約165公分等節，有交通事
    故蒐證照片在卷可證（見偵卷第54、55頁），可見告訴人李
    玟蓉所騎乘之本案機車後所附載物品之寬度部分並未違反上
    開規定。至高度部分已超過駕駛人之肩部，並經警開立交通
    罰單一節，業據告訴人李玟蓉於原審陳明在卷（見原審卷二
    第89頁），另有原審公務電話紀錄附卷可考（見原審卷二第
    63、65頁），然互相比對測量附載物品高度之交通事故蒐證
    照片與行車紀錄器錄影畫面翻拍照片可知（見偵卷第55、69
    至73頁），超出高度之物體乃係倒置之粉紅色塑膠板凳，該
    塑膠板凳固定在本案機車後座白色夾板拼裝箱子之左上方，
    但本件兩車碰撞點為本案機車後座白色夾板拼裝箱子之右上
    方長方物體與本案汽車之駕駛座車門，業如前述，是本件告
    訴人其附載物品即粉紅色板凳之高度雖有違反道路交通安全
    規則，但該板凳並無與本案汽車有任何碰撞，是以，難認與
    本件車禍事故之發生有因果關係，臺北市車鑑會亦採相同結
    論，認告訴人於本案並無肇事原因，此有臺北市交通事件裁
    決所110年1月19日北市裁鑑字第1093236017號函附臺北市車
    鑑會鑑定意見書在卷可考（見偵卷第127至131頁）。是被告
    辯稱本案事故乃係因告訴人拿一塊超過法律規定的板子才會
    撞到云云，即屬無據。
  ㈥被告另辯稱：我的錯就是停在紅線，我已經受到交通罰單的
    處罰，我開車門時有往後看，後來他們的車子衝過來，板子
    就撞到我的車，我是迅速地開車門進去云云，惟查：
  ⒈告訴人李玟蓉騎乘本案機車行經車禍地點附近時，其行進方
    向已有略往外即向道路中間分隔線偏移，較遠離本案汽車等
    情，有原審110年10月5日勘驗筆錄可佐（見原審卷二第36頁
    ），可見告訴人李玟蓉見被告所停放之汽車早已有遠離之行
    為，且被告打開車門後並未拉住車門而使車門向外自然開啟
    乙情，亦有前開勘驗筆錄可佐（見原審卷二第37頁），可證
    被告縱發現後方已有本案機車，仍未讓其先行，而開啟車門
    並讓車門自然開啟，其行為已有過失並導致本件車禍事故之
    發生，是被告上開所辯，並不足採。
  ⒉被告應注意，能注意，而不注意，未能臨時停車於非禁止臨
    時停車之路段、開啟車門時未注意其他車輛並讓其先行，致
    生本件交通事故之發生，造成告訴人李玟蓉、張姵婷受有事
    實欄一所載之傷害，被告自應負過失之責任，且其過失行為
    ，與告訴人李玟蓉、張姵婷之受傷結果間，有相當因果關係
    ，已如前述。被告違反前揭道路交通安全規則之規定，自應
    負擔行政責任之法律效果，但與其對於違反後所生危害結果
    應負之刑事責任二者間，各有其法律上之基礎分明，被告辯
    稱其違規行為已遭警開單處罰，本件並無過失云云，顯係混
    淆行政罰與刑事責任之不同，自無可憑採。
  ㈦綜上所述，被告前揭所辯，僅係事後卸責推諉之詞，委無足
    採。本案事證明確，應依法論科。
二、論罪：
  ㈠核被告所為，係犯刑法第284條前段之過失傷害罪。被告以一
    過失行為，同時傷害告訴人李玟蓉、張姵婷2人，乃一行為
    觸犯數罪名，為想像競合犯，應依刑法第55條之規定，論以
    一過失傷害罪處斷。
  ㈡被告於肇事後，於有偵查犯罪職權之員警前往現場處理時在
    場，並當場承認為肇事人，進而接受裁判，有道路交通事故
    肇事人自首情形紀錄表存卷可佐（見偵卷第44頁），經核符
    合自首要件，且不因被告否認過失或其他抗辯之詞與法院認
    定事實有所歧異，即認被告無自首而受裁判之意，爰審酌其
    犯罪之具體情狀，依刑法第62條前段之規定減輕其刑。
三、駁回上訴之理由：
  ㈠原審經審理結果，認被告罪證明確，因而適用刑法第284條前
    段、第55條、第62條前段、第41條第1項前段，刑法施行法
    第1條之1第1項等規定，並以行為人之責任為基礎，說明審
    酌被告前於108年間已有不能安全駕駛罪之前科，有本院被
    告前案紀錄表存卷可參，對於交通安全應當更加小心與重視
    ，然仍輕忽交通安全重要性，而將其所駕駛之本案汽車違規
    停車在禁止臨時停車之路段，已造成原有之道路縮減而妨害
    人車通行，竟於開啟車門時，亦疏未注意後方本案機車，而
    未讓其先行，貿然開啟左側駕駛座車門，肇致本件車禍事故
    發生，並造成告訴人2人受有前揭傷勢，所為非是；再斟酌
    以被告自車禍發生時，始終否認犯行，更於原審準備程序時
    表示：我一毛錢都不賠，我是台大法研所的，繼續來，我陪
    你等語，於原審110年11月9日審理時，不僅遲到入庭，更謊
    稱：因公務繁忙，我是理律的律師云云回應，對於本案之犯
    行，更是始終於法庭上以避重就輕之態度矯言卸責，再者，
    本件車禍事故發生開始至今，檢察官及原審為被告及告訴人
    安排之調解期日共3次中，被告已有2次無故缺席，有歷次調
    解紀錄表、報到單可稽，更數次表示不願和解、一毛錢都不
    賠等語，直至原審辯論終結前始稱願意賠償1萬元等語，迄
    今仍未與告訴人2人達成和解或賠償其等損害，依然以消極
    態度面對其所為，犯後態度極差，實為不該。惟參以本件告
    訴人2人所受之傷勢並非嚴重，兼衡被告自陳無業、沒有收
    入、獨居租房在新店、與妻子分居、有2名成年之女兒、曾
    在中國廣東東莞經商等智識程度、家庭經濟狀況等一切情狀
    ，量處有期徒刑3月，並諭知如易科罰金以1千元折算1日。
  ㈡原審復依據卷內各項證據資料，就被告所辯各節，詳為論述
    、一一指駁，核其認事用法，俱無違誤，量刑亦稱妥適。被
    告仍執前開陳詞否認犯罪，業經本院詳予論駁如前，均難認
    可採。從而，本件上訴為無理由，應予駁回。
據上論斷，應依刑事訴訟法第368條，判決如主文。　　
本案經檢察官郭盈君提起公訴，檢察官呂光華到庭執行職務。
中　　華　　民　　國　　111 　年　　5 　　月　　5　　日
                  刑事第一庭  審判長法　官  周煙平
                                    法　官  吳炳桂
                                    法　官  連育群
以上正本證明與原本無異。
不得上訴。
                                    書記官  廖紫喬
中　　華　　民　　國　　111 　年　　5 　　月　　5　　日 
附錄：本案論罪科刑法條全文
中華民國刑法第284條
因過失傷害人者，處1年以下有期徒刑、拘役或10萬元以下罰金
；致重傷者，處3年以下有期徒刑、拘役或30萬元以下罰金。